【裁判字號】    98,簡上,865
【裁判日期】    981224
【裁判案由】    妨害自由
【裁判全文】
臺灣高雄地方法院刑事判決             98年度簡上字第865號
上  訴  人
即  被  告  丙○○
            丁○○○
上列上訴人即被告等因妨害自由案件，不服本院高雄簡易庭於中
華民國98年7月7日以98年度審簡字第3719號所為之第一審刑事簡
易判決（檢察官聲請簡易判決處刑書案號：97年度偵字第 29683
號），本院管轄之第二審合議庭判決如下：
    主  文
上訴駁回。
丙○○、丁○○○均緩刑貳年，並均應向公庫各支付新臺幣壹萬
元。
    事  實
一、丙○○及丁○○○2 人係夫妻，與居住於高雄縣鳳山市○○
    路○ 段164 號12樓之甲○○為樓上樓下之住戶關係，二戶曾
    因天花板漏水修繕問題，溝通多次未果，甲○○乃向法院提
    起民事訴訟。民國97年6 月23日晚間，丙○○與丁○○○外
    出返家後，接獲法院通知，乃邀約當時管理委員會委員乙○○一同前往甲○○住處，欲了解其為何提出訴訟事宜。同日
    晚間8 時10分許，丙○○、丁○○○及乙○○三人，共同前
    往甲○○住處，並由乙○○按電鈴。甲○○開門後，看見丙○○、丁○○○2 人在旁，且聽見丙○○大聲質問為何仍提
    告，甲○○隨即表明已進入司法程序不願與丙○○及丁○○○2 人談論，而欲將大門關上進入屋內，詎丁○○○竟基於
    侵入他人住宅之犯意，未經甲○○之同意，先行推開甲○○
    之大門，無故侵入甲○○之住處，丙○○見狀，亦基於侵入
    他人住宅之犯意，未經甲○○同意，尾隨其妻之後，無故侵
    入甲○○之住處，2 人並繼續在甲○○住處之客廳，就修繕
    挖掘及提告之事質問甲○○。嗣甲○○再次表明不願談論並
    要求渠等離去，2人始行離開現場。
二、案經甲○○訴由高雄市政府警察局新興分局報告臺灣高雄地
    方法院檢察署檢察官聲請逕以簡易判決處刑。
    理  由
一、證據能力部分：
    (一)按被告以外之人於審判外之言詞或書面陳述，除法律有規
      定者外，不得作為證據；被告以外之人於檢察事務官、司
      法員警官或司法員警調查中所為之陳述，與審判中不符時
      ，其先前之陳述具有較可信之特別情況，且為證明犯罪事
      實存否所必要者，得為證據，刑事訴訟法第159 條第1 項
      、第159 條之2 分別定有明文。經查，告訴人甲○○及證
      人乙○○於警詢之陳述，係被告以外之人於審判外之言詞
      陳述，既無同法第159 條之2 或第15 9條之3 所稱具有可
      信之特別情況，且與渠等審判中所言核無不合，復經被告
      等於準備程序中爭執其證據能力，依上開規定，應無證據
      能力，不得作為證據。
    (二)次按被告以外之人於偵查中向檢察官所為之陳述，除顯有
      不可信之情況者外，得為證據，刑事訴訟法第159 條之 1
      第2 項定有明文；又被害人乃被告以外之人，本質上屬於
      證人，其陳述被害經過，亦應依人證之法定偵查、審判程
      序具結，方得作為證據，最高法院93年臺上字第6578號判
      例意旨可資參照。經查，本件證人乙○○於偵查中所為之
      陳述，業經檢察官依證人訊問程序命之具結（見偵卷第 6
      、8 頁），且無顯有不可信之情況，依上開規定，應有證
      據能力而得作為證據。惟告訴人甲○○為被害人，其於偵
      查中所為之陳述，未經檢察官依證人訊問程序命之具結（
      見偵卷第5 、6 頁），且經被告等於準備程序爭執其證據
      能力，揆諸前開判例意旨，應無證據能力，不得作為證據
      。
    (三)另按被告以外之人於審判外之言詞或書面陳述，除法律有
      規定者外，不得作為證據，惟經當事人於審判程序同意作
      為證據，法院審酌該言詞陳述或書面陳述作成時之情況，
      認為適當者，亦得為證據；當事人於法院調查證據時，知
      有刑事訴訟法第159條第1項不得為證據之情形，而未於言
      詞辯論終結前聲明異議者，視為有前項之同意，同法第15
      9 條第1項及第15 9條之5分別定有明文。經查，本判決所
      引用據以認定犯罪事實存否之被告以外之人於審判外之言
      詞或書面陳述，經本院於審判期日詢問當事人使其就證據
      能力之有無表示意見，除上開告訴人甲○○及證人乙○○
      於警詢、偵查中所為之陳述外，均明示同意具有證據能力
      （見本院簡上卷第86至87頁），本院復依各該證據不同之
      性質，分以提示或告以要旨等法定調查方法逐一調查，並
      使當事人表示意見（本院簡上卷第88至89頁），且亦查無
      法定證據取得禁止或證據使用禁止之情形，故認所引用各
      項證據資料，應有證據能力，均得作為證據。
二、實體部分：
    訊據上訴人即被告（下簡稱被告）丙○○、丁○○○固坦承
    於前揭時間，進入告訴人甲○○住處內之事實，惟矢口否認
    有何妨害自由之犯行，被告丙○○辯稱：伊與伊妻丁○○○
    因漏水修繕問題，心中有一些委屈要問甲○○，才由管理委
    員會委員乙○○陪同去找甲○○，後來甲○○要關門時，門
    有壓到丁○○○之手臂，丁○○○才推開大門進入，伊見狀
    也跟著進去，並非無故侵入她住處云云；被告丁○○○則辯
    稱：事發當日伊夫丙○○接到法院通知，遂請管理委員會委
    員乙○○一同前往甲○○家中，向她詢問伊等房屋已被挖多
    次，何以她仍要提告，當時甲○○開門，伊準備要進去，可
    能因伊夫之口氣較大，甲○○不滿打算將門關上，壓到伊手
    臂，伊才用力推開門後進去，並無惡意侵入甲○○住處云云
    。是本件有待調查釐清之重點，厥為被告2 人有無「侵入」
    他人住宅？又被告等進入告訴人住處，是否為「無故」之情
    形？經查：
    (一)被告丙○○及丁○○○2 人於97年6 月23日晚間8 時10分
      許，於接獲法院通知後，不滿告訴人甲○○就渠等間所生
      漏水修繕糾紛提告興訟，乃邀同大樓管理委員會委員乙○○，前往告訴人住處，欲了解其為何提出訴訟事宜。同日
      晚間8 時10分許，被告丙○○、丁○○○及證人乙○○三
      人，共同前往告訴人住處，並由乙○○按電鈴。告訴人開
      門後，看見被告丙○○、丁○○○2 人在旁，且聽見被告
      丙○○大聲質問為何仍提告，告訴人隨即表明已進入司法
      程序不願與被告2 人談論，而欲將大門關上進入屋內，詎
      被告丁○○○未經告訴人同意，即自行推開告訴人之大門
      ，進入告訴人之住處，被告丙○○見狀，亦尾隨其妻之後
      ，進入甲○○之住處，2 人並繼續在告訴人住處之客廳，
      就修繕挖掘及提告之事質問告訴人，嗣告訴人再次表明不
      願談論並要求渠等離去，2 人始行離開現場之事實，業據
      證人即告訴人甲○○於本院審理時證述在卷（見本院簡上
      卷第52、53頁），核與證人乙○○於偵查及本院審理時證
      述情節相合（見偵卷第6 頁、本院簡上卷第55至57頁）。
      又被告丙○○及丁○○○於告訴人明白表示不願討論欲關
      門之際，被告丁○○○先將門推開進入屋內，被告丙○○
      亦尾隨進入一事亦不否認，均供稱渠等確有進入告訴人住
      處客廳情事（見本院簡上卷第30、91頁），足見告訴人於
      被告2 人前來理論時，已向被告等明白表示不願繼續談論
      ，並以關門之動作拒絕談論而欲進入自己住處。是被告 2
      人顯然不顧告訴人之意思而推門進入。按刑法第306 條第
      1 項所稱「侵入」，即指未經有支配或管理權人之允許，
      擅自入內者而言，被告2 人上開所為，顯係未經告訴人之
      允許擅自入內，足見渠等係侵入告訴人之住宅甚明。
    (二)被告丙○○雖於本院審理時辯稱：告訴人將門關起來時，
      卡到伊妻丁○○○之肩膀，且因伊人就在丁○○○之後方
      ，丁○○○無法後退，方將門推開後進去，伊亦跟著進去
      云云；被告丁○○○於本院審理時亦辯稱：告訴人打算將
      門關上時，壓到伊手臂，伊才用力推開門進去云云。惟查
      被告2 人先於警詢時供稱渠等係經告訴人邀請進入住處客
      廳等語（見警卷第5 、6 頁），嗣於偵查及本院審理中卻
      改稱因丁○○○之手臂遭門夾到，才將門推開進入等情，
      兩人前後供述已有不一，究竟何者可採實值商榷。況縱如
      被告2 人於偵查及本院審理中所言門有壓到丁○○○手臂
      屬實，惟被告2 人既均知悉告訴人無意再與之爭論，而不
      予理會欲關上大門返回住處，於理自應於推開大門以防自
      己受傷後，儘速退出門外即可，何可反而逕自向前進入告
      訴人之住處？足認渠等前開所辯並無侵入告訴人住處之意
      思云云，顯屬卸責之詞，不足憑採。
    (三)又按刑法第306 條第1 項之無故侵入住宅罪，重在保護個
      人之住屋權即個人居住之場所有不受其他人侵入留滯其內
      干擾與破壞之權利，故本罪以未經同意無故進入他人住宅
      為其構成要件。所謂無故侵入，係指行為人無權或無正當
      理由，或未得住屋權人之同意，而違反住屋權人之意思，
      進入他人之住宅而言（最高法院22年上字第891 號判例意
      旨可資參照）。而其侵入理由正當與否，應以客觀標準觀
      察，凡法律、道義、習慣等所應許可，無背於公序良俗而
      具有社會相當性者，自應認為有正當理由，否則憲法第10
      條保障人民之居住自由權利即流於形式。本件依證人乙○○於偵查中證稱：「門鈴是我按的，甲○○就來開門，她
      開門後看到丙○○夫妻，丙○○一見到他開門就很生氣的
      問她為何告他，甲○○當時握住門把說事情已經進入刑事
      ，所以不跟他們講，就要轉身進去，丁○○○就把門推開
      要進入，丙○○、丁○○○就進入甲○○家中」等語（見
      偵卷第6 頁），及於本院審理中證稱：「是我按門鈴，告
      訴人開門看到我，她是開一小縫，被告二人當時站在我旁
      邊，告訴人開門後看到我後，也看到在旁被告二人，告訴
      人看到被告後，被告鄭先生當時可能心情不好，講話比較
      大聲，說『你吃我那麼夠，我已經讓你挖過了，為何還要
      告我』（台語）……王小姐說已經進入司法程序，她不想
      講，然後她就要進去，鄭先生夫妻就想要跟著進去繼續講
      ，王小姐想要關門，門還沒有關起來的時候，被告夫妻就
      跟著進去」等語（見本院簡上卷第56頁），顯見被告2 人
      前往告訴人住處，其意在質問告訴人，而非商談解決事情
      ，故而語調聲量較大，則告訴人見及被告丙○○如此生氣
      ，業已明白表示無意再與被告2 人談論，並欲將門關上，
      以防雙方爭端持續擴大及自己無端遭受騷擾，自無忍受被
      告2 人進入其屋內再為爭論之必要。復衡以當時情況，被
      告2 人因漏水修繕問題質問告訴人何以提起民事訴訟，僅
      屬一般大樓相鄰住戶間之私人糾葛，既非面臨害及被告等
      身家安全或其他公共安全之迫切危險，致有立即進入告訴
      人住處之必要，是被告等出於情緒急切，即擅入告訴人住
      宅，非可謂其有正當理由，依上開說明，被告2 人自屬無
      故侵入告訴人之住處。
    (四)至被告2 人雖聲請傳喚證人趙守信、蔡牡丹及黃揚俊，用
      以證明渠等與告訴人間之房屋漏水糾紛乙節，然本院審酌
      被告2 人無故侵入告訴人之住宅之事實已臻明確，且證人
      趙守信等3 人並非在場目擊之人，所欲證明事項復為被告
      2 所不爭執，故認無調查之必要，附此敘明。
    (五)本件事證明確，被告2 人無故侵入告訴人之犯行堪以認定
      ，自應依法論科。
三、論罪科刑：
    (一)核被告2 人上開所為，均係犯刑法第306 條第1 項之無故
      侵入住宅罪。本件係被告丁○○○先行無故侵入告訴人住
      宅後，被告丙○○再趁隙尾隨其後無故侵入告訴人住宅，
      其間兩人並無犯意聯絡及行為分擔，自無論以共同正犯之
      必要。原審以被告2 人侵入住宅之犯行明確，應論以刑法
      第306 條第1 項之侵入住宅罪，並審酌渠等均無前科，且
      因與告訴人間有房屋修繕糾紛之相關問題尚未解決，始侵
      入告訴人住宅而觸犯本罪，思慮不深，並斟酌對告訴人住
      居安全之嚴重危害，犯後否認態度，告訴人亦不欲和解，
      暨其犯罪之動機、目的及犯後態度等一切具體情狀，各量
      處拘役20日，如易科罰金，均以新臺幣1 千元折算1 日之
      折算標準，其認事用法尚無違誤之處，量刑亦稱妥適。被
      告2 人上訴意旨雖執以渠等因漏水修繕問題，欲向告訴人
      詢問，實非惡意侵入告訴人之住處，請求撤銷原判決等語
      ，核其上訴為無理由，應予駁回。
    (二)又被告2 人均未曾因故意犯罪而受有期徒刑以上刑之宣告
      ，有臺灣高等法院被告前案紀錄表2 份在卷可憑，素行尚
      稱良好，應係一時失慮誤觸法律，茲念被告等雖否認有侵
      入住宅之犯意，惟渠等侵入告訴人住處約僅數分鐘，嗣經
      告訴人要求後立即離去，所生侵害尚屬輕微，又被告2 人
      因告訴人屋頂漏水事宜，曾提供自己住所及自行花費以配
      合告訴人進行漏水鑑定及修繕，有卷附之修繕照片可憑（
      見偵卷第16頁），告訴人於第二次偵查中亦表示待修繕完
      成後，願意撤回告訴等語（見偵卷第11頁），經被告提出
      修繕照片（見偵卷第16頁）後，檢察官於第三次偵查中再
      次詢問告訴人：漏水事情是否處理好了？告訴人表示：已
      經處理好了，但無法保證之後會不會再漏水（見偵卷第19
      頁），且被告丙○○於修繕完成後，更表示願意當庭道歉
      （見偵卷第20頁），足見被告2 人既已盡其能事尋求告訴
      人之諒解，雖告訴人認其尚在恐懼中而拒絕撤回告訴，故
      被告2 人未能與告訴人達成和解，殊難逕謂其犯後態度不
      佳，況被告2 人亦自行支付僱工修繕之費用，此有本院97
      年度鳳小字第1402號民事判決附卷可稽（見偵卷第29至31
      頁），告訴人於被告2 人修繕完成後，再以其他處所仍有
      漏水一概要求被告2 人負責，亦有失公允。從而被告2 人
      經此偵查、審理程序及刑之宣告，應足知所警惕，諒無再
      犯之虞，因認對被告2 人所處之刑，以暫不執行為當，爰
      依刑法第74條第1 項第1 款之規定均諭知緩刑2 年，並依
      同條第2 項第4 款之規定，命被告2 人均應向公庫各支付
      新臺幣1 萬元，以資懲戒。
據上論斷，依刑事訴訟法第455 條之1 第1 項、第3 項、第 368
條，刑法第74條第1項第1款、第2項第4款，判決如主文。
本案經檢察官王兆琳到庭執行職務。
中    華    民    國    98    年    12    月    24    日
                  刑事第十三庭  審判長法  官  黃蕙芳
                                      法  官  王參和
                                      法  官  許仁豪
以上正本證明與原本無異。
不得上訴。
中    華    民    國    98    年    12    月    24    日
                                      書記官  王翌翔


司法院資訊處製作；財團法人民間司法改革基金會備份。
